【裁判字號】    95,上訴,293
【裁判日期】    950607
【裁判案由】    偽造有價證券
【裁判全文】
臺灣高等法院臺中分院刑事判決         95年度上訴字第293號
上  訴  人
即  被  告  丙○○
選任辯護人  洪主雯律師
指定辯護人  本院公設辯護人  王金陵
上列上訴人因偽造有價證券案件，不服臺灣臺中地方法院94年度
訴字第2941號中華民國94年12月16日第一審判決（起訴案號：臺
灣臺中地方法院檢察署92年度偵字第23184號），提起上訴，本
院判決如下：
    主  文
原判決撤銷。
丙○○幫助犯偽造有價證券罪，處有期徒刑壹年玖月。
偽造之支票號碼為ＭＫ0000000號、面額新台幣肆拾壹萬壹仟元
、發票日期為84年8月25日、付款人台中市第四信用合作社西台
中分社之支票壹紙、台中市第四信用合作社支票存款約定書上偽
造之「丁○○」署押及印文各貳枚、台中市第四信用合作社存款
印鑑卡上偽造之「丁○○」署押壹枚及印文參枚，均沒收。
    事  實
一、丙○○應可預見受人之託冒用他人名義申請支票存款帳戶，
    請領空白支票，交給委託人，該委託人有進而利用該空白支
    票，偽造被冒用人名義之支票供行使之用，竟於民國83年12
    月間，因缺錢花用，而貪圖新臺幣（下同）五萬元之代價，
    同意冒用「丁○○」之名義，代余姓成年男子，向銀行申請
    支票使用，因而與余姓男子共同基於偽造公印文、行使偽造
    國民身分證之特種文書及行使偽造私文書之犯意聯絡，丙○○並基於幫助余姓男子偽造有價證券之不確定故意，由丙○○於83年12月間某日，在台中市○○街某泡沫紅茶店，提供
    其相片一張予余姓男子，旋該余姓男子即，以事先印好之偽
    造之空白身分證（已印有偽造之「內政部印」公印文），貼
    上丙○○照片，於其上記載丁○○姓名、出生年月日、身分
    證號碼、父母、配偶、本籍、出生地等資料，而偽造丁○○
    名義之國民身分證一張。即在84年1月5日，由丙○○及該余
    姓男子持上開偽造之「丁○○」名義之國民身分證及推由該
    余姓男子偽造之「丁○○」印章一枚，共同前往位於台中市
    南屯區○○路○段一八六號台中市第四信用合作社（現已改
    制為聯邦商業銀行）西台中分社，由丙○○佯以丁○○名義
    ，向該信用合作社表示要開設支票存款帳戶，並將上開偽造
    之「丁○○」國民身分證交由該信用合作社承辦職員，據以
    核對是否確為丁○○本人申請開戶，而行使該偽造之國民身
    分證，足以生損害於丁○○本人、台中市第四信用合作社及
    戶政機關對於國民身分證管理之正確性。嗣余姓男子並將上
    開偽造之「丁○○」印章一枚交予不知情之該信用合作社成
    年職員蓋用於存款印鑑卡及支票存款約定書、支票領票申請
    書上，而分別於存款印鑑卡上偽造「丁○○」之印文三枚；
    於支票存款約定書上偽造「丁○○」之印文二枚；於支票領
    票申請書上偽造「丁○○」印文一枚；並由丙○○在該存款
    印鑑卡存戶簽章欄偽簽「丁○○」署押一枚；於支票存款申
    請書上申請人戶名欄內、立約定書人欄內分別偽簽「丁○○
    」署押各一枚（共二枚），而偽造完成丁○○表明願意遵守
    約定書所載事項及以所蓋用之印章作為支票存款帳戶印鑑章
    ，及表示由丁○○請領支票而屬私文書之支票存款約定書、
    存款印鑑卡及支票領票申請書後，交付該信用合作社承辦職
    員而行使之，因而在該社開設帳號為001404號之支票存款帳
    戶，並領得空白支票一本，足以生損害於丁○○及臺中市第
    四信用合作社對於支票帳戶開戶管理之正確性。嗣丙○○即
    依約將所領得之空白支票交付余姓男子使用，該余姓男子即
    以上開偽造之「丁○○」印章，偽造支票號碼為ＭＫ000000
    0號、面額新台幣肆拾壹萬壹仟元，發票日期為84年8月25日
    ，之支票一紙（以下稱「本件偽造支票」），再交付不詳姓
    名之人持向林絹香調現，林絹香於84年8月25日委託台中市
    第六信用合作社提示，而遭退票。嗣林絹香於92年4月18日
    委託台新財務顧問管理商行，於92年5月15日持本件偽造支
    票，要求丁○○給付票款，經丁○○向臺中市第四信用合作
    社改制後之聯邦商業銀行查詢，始查悉上情。
二、案經丁○○訴由臺中縣警察局豐原分局報告臺灣臺中地方法
    院檢察署檢察官偵查起訴。
    理      由
壹、本案原於95年5月3日辯論，選任辯護人洪主雯律師到庭，因
    上訴人即被告丙○○（下稱被告）以身體患病發燒暈眩為由
    ，聲請另訂期日審理，審判長當庭諭知改於95年5月24日上
    午9時30分審理。選任辯護人洪主雯律師於95年5月24日庭期
    無正當理由未到，審判長即指定本院公設辯護人為被告辯護
    ，合先敘明。
貳、認定被告犯罪所憑之證據及認定之理由：
一、認定被告犯罪所憑之證據：
(一)、被告於偵查中及原審法院所為之自白。
(二)、證人丁○○於原審法院之證詞。
(三)、偽造之丁○○國民身分證一枚、丁○○名義之台中市第四信
    用合作社存款印鑑卡、支票存款約定書各一份（以上均影本
    ，見原審卷第15至17頁），真正之丁○○身分證影本一枚（
    見偵查卷第11頁）。
(四)、偽造之支票號碼為ＭＫ0000000號、面額新台幣肆拾壹萬壹
    仟元、發票日期為84年8月25日影本一張，催收委託書影本
    一份。
二、認定被告犯罪之理由：
(一)、被告於本院辯解稱：伊只是申請開戶，並沒有領取支票，之
    後要向乙○○要報酬五萬元，乙○○說支票沒有領到，沒有
    給伊五萬元。不是申請開戶，就一定可以領到支票云云。指
    定辯護人為被告辯護稱乙○○向被告說支票未領到，自不能
    預見將來有偽造有價證券之可能，被告之行為只構成偽造文
    書、署押，並不成立幫助偽造有價證券罪云云。查貼被告之
    身分證與丁○○身分證其上之「現戶籍地」「住遷註記欄及
    職業欄」雖記載不同，然該二處既未經密封，變造其上註記
    並非難事，參酌貼有被告照片之身分證乃補發，足疑為係經
    變造之身分證。又自被告之自白及身分證影本等證據，僅足
    認定被告有提供照片一張給余姓男子，而余姓男子以該張照
    片製作丁○○，但余姓男子究係偽造或變造身分證，被告既
    未參與，自無知悉可能，原審逕認系爭身分證係偽造，其上
    之「內政部印」及「台中縣政府」鋼印文係偽造，又謂無積
    極證據證明被告有參與偽造「內政部印」公印及「台中縣政
    府」鋼印，其兩異認定之依據為何，更遑論無積極證據證明
    被告就偽造公印文之犯行與余姓男子有犯意聯絡，行為分擔
    云云。
(二)、被告於94年6月27日檢察官偵訊時，供稱：「在公園一名姓
    余的人，他說要給我五萬元。那時我是在林森路的泡沬紅茶
    交給他照片一張，過幾天他拿身分證正本給我，上面貼有我
    的照片，名字是丁○○，他說銀行他有打點好，並要求我將
    身分證號碼背起來，進去台中市第四信用合作社領支票，並
    在不詳的文件上簽丁○○的名字。拿到支票後就在銀行的門
    口交給他。」（見偵緝卷第34頁）；於94年10月6日原審法
    院行簡式審判時，供稱：83年12月間交一張照片給余姓男子
    ，讓他偽造丁○○名義之身分證。84年1月5日伊持偽造之國
    民身分證；余姓男子交給伊丁○○印章，一起到第四信用合
    作社冒用丁○○名義申請支票存戶。伊在申請書上簽丁○○
    的署名，印章交給銀行職員蓋在申請書上等語（見原審卷第
    41 頁）；於94年12月2日原審法院審理時，亦供稱：銀行資
    料是伊在銀行櫃簽的，丁○○名字都是伊簽的，印章是交
    給銀行員蓋的。支票是我去領的，領了一本，後來給余姓男
    子，印章不是伊刻的等語（見原審卷第63頁）。被告承認余
    姓男子以五萬元之代價，要被告冒丁○○名義申領支票，被
    告因交付照片一張給余姓男子偽造丁○○名義之身分證，並
    持偽造之丁○○國民身分證與余姓男子偽造之丁○○印章至
    臺中市第四信用合作社西台中分社冒用丁○○名義申設支票
    存戶，並請領支票一本之事實。
(三)、被告確有以丁○○名義於84年1月5日至台中市第四信用合作
    社西台中分社申請開立支票存款戶，並請領支票之事實，有
    聯邦商業銀行所檢附之支票存款約定書（上有偽造之羅碧署
    押、印文）、偽造之丁○○身分證影本、存款印鑑卡（上有
    偽造之丁○○署押及印文）附卷可憑。被告承認上開支票存
    款約定書、存款印鑑卡上「丁○○」署押係其所偽簽；印文
    則是將印章交給行員所蓋，並領一本支票交給余姓男子。足
    認被告偽造上開丁○○名義支票存款約定書、存款印鑑卡，
    申請開立丁○○名義之支票存款戶，並偽造支票領票申請書
    一紙，請領支票一本給余姓男子之事實。
(四)、比較卷附之偽造及真正之丁○○身分證記載資料，關於身分
    證號碼、父母、配偶、職業、本籍、出生地、役別及住遷註
    記欄第一行門牌號碼之記載，其記載均相同。不同處則為偽
    造之丁○○身分證，記載「75年3月26日補發」，真正之丁○○身分證記載「75年3月1日發」；另偽造之丁○○身分證
    住遷註記欄於第三行加記「台中縣潭子鄉○○村○○鄰○○○
    路127巷12號」；真正之丁○○身分證無此記載。就上開偽
    造之丁○○身分證之記載資料，大部分與真正丁○○之資料
    相同，且身分證號碼亦相同，可以認定該偽造之身分證係整
    張偽造，而非以真正之身分證變造。另又依扣案之偽造丁○○身分證影本僅能證明偽造身分證上有偽造「內政部印」印
    文之事實，並無證據證明有偽造「內政部印」之印章及於被
    告持用之偽造「丁○○」身分證上有偽造「台中縣政府」鋼
    印文，更無從認定有偽造「台中縣政府」鋼印之事實。
(五)、余姓男子取得被告所冒領之支票後，偽造支票號碼為ＭＫ00
    00000號、面額新台幣肆拾壹萬壹仟元，發票日期為84年8月
    25日之支票一紙，交付不詳姓名之人持向林絹香調現，林絹
    香於84年8月25日委託台中市第六信用合作社提示，而遭退
    票之事實，有上開支票影本、催收委託書影本可憑，並經證
    人丁○○證明屬實。余姓男子是否偽造其他丁○○名義之支
    票，因原審法院已函請聯邦銀行民權分行檢送上開丁○○名
    義支票存款戶開戶以來之交易明細、拒絕往來資料。該行函
    覆因資料已不存在，無法提供，有該行94年11月3日聯限權
    字第158號函可憑（見原審卷第54頁）。本院又於95年2月間
    函請聯邦商業銀行民權分行提供上開丁○○名義支票存戶領
    用空白支票之張數，並提供已提示支票、退票紀錄等資料，
    該行以95年3月21日聯銀權字第41號函覆因資料已不存在，
    故無法提供，有該函可憑（見本院卷第37頁）。因此無法認
    定被告冒領支票幾張，余姓男子是否有偽造其他支票之事實
    ，併此敘明。
(六)、衡諸常情，余姓男子以五萬元之代價請被告冒用丁○○之名
    義，向台中市第四信用合作社西台中分社申請設立支票存款
    帳戶，並領取空白支票用紙一本，被告並將請領之支票交付
    予余姓男子，其目的無非係要利用該空白支票，偽造發票人
    為丁○○之支票供行使之用，此為一般人所易於瞭解而預見
    者。被告以五萬元之代價，代為冒丁○○名義請領支票，自
    已預見余姓男子取得空白支票用紙後，將會以「丁○○」之
    名義，偽造完成有價證券加以行使。該余姓男子取得冒領之
    支票後，果持以偽造「丁○○」名義之支票，亦不違背其幫
    助意思自明。
(七)、綜上所述，被告於偵查中、原審法院之自白，與事實相符，
    堪予採信。本案事證明確，被告上開犯行應堪認定，應予依
    法論科。
參、被告辯解及辯護人辯護不採之理由：
一、被告於本院辯解稱：伊只是申請開戶，並沒有領取支票，之
    後要向乙○○拿取報酬五萬元，乙○○說支票沒有領到，沒
    有給伊五萬元。不是申請開戶，就一定可以領到支票云云。
    辯護人為被告辯護稱：乙○○向被告說支票未領到，被告自
    不能預見將來有偽造有價證券之可能，被告之行為只構成偽
    造文書、署押，並不成立幫助偽造有價證券罪云云。查被告
    確有領取支票一本交給余姓男子，已據其於偵查中及原審白
    白明確。被告於本院改稱未領到空白支票，且余姓男子即乙○○告知未領到支票，所以未給報酬云云，顯係避重就輕之
    詞，不能採信。辯護人依被告不實之辯解所為上開推論，自
    不足採據。
二、選任辯護人具狀辯護稱：丁○○國民身分證未扣案，該身分
    證係偽造或變造即有疑義，原判決逕認被告與余姓男子共同
    偽造公印文、特種文書，實屬率斷。查貼被告照片之身分證
    與丁○○身分證其上之「現戶籍地」「住遷註記欄及職業欄
    」雖記載不同，然該二處既未經密封，變造其上註記並非難
    事，參酌貼有被告照片之身分證乃補發，足疑為係經變造之
    身分證。又自被告之自白及身分證影本等證據，僅足認定被
    告有提供照片一張給余姓男子，而余姓男子以該張照片製作
    丁○○，但余姓男子究係偽造或變造身分證，被告既未參與
    自無知悉可能，原審逕認系爭身分證係偽造，其上之「內政
    部印」及「台中縣政府」鋼印文係偽造，又謂無積極證據證
    明被告有參與偽造「內政部印」公印及「台中縣政府」鋼印
    ，其兩異認定之依據為何，更遑論無積極證據證明被告就偽
    造公印文之犯行與余姓男子有犯意聯絡，行為分擔云云。查
    被告確係以五萬元之報酬，同意交付其個人照片予余姓男子
    ，偽造丁○○名義之國民身分證，並與余姓男子持偽造之丁○○身分證、印章，前往台中市第四信用合作社，冒用丁○○名義，偽造支票存款約定書、存款印鑑卡（申請印鑑用）
    、支票領票申請書等件，辦理開戶、請領支票後，將請領之
    空白支票交給余姓男子之事實，已經本院依上開證據及推論
    ，認定明確。被告辯護辯稱丁○○名義之身分證，無證據證
    明是偽造，及其上之「內政部印」、「台中縣政府」印文係
    偽造；更無積極證據證明被告與余姓男子有犯意聯絡，行為
    分擔云云，所為辯護，係個人意見之詞，不能作為被告有利
    之證據。
三、被告供稱：余姓男子即乙○○，請求傳訊。本院依被告所提
    供住所傳訊無著。後查詢內政部戶役政資料，發現乙○○已
    於91年9月26日死亡，乙○○已無從傳訊，無法認定乙○○
    即被告前稱之余姓男子併此敘明。
肆、論罪與科刑：
一、按共同正犯，係共同實施犯罪行為之人，在共同意思範圍內
    ，各自分擔犯罪行為之一部，相互利用他人之行為，以達其
    犯罪之目的，其成立固不以全體均行參與實施犯罪構成要件
    之行為要件，以自己共同犯罪之意思，參與犯罪構成要件以
    外之行為，或以自己共同犯罪之意思，事前同謀，而由其中
    一部分人實行犯罪之行為者，亦應認為共同正犯，使之對於
    全部行為所發生之結果，負其責任（大法官會議釋字第一○
    九號參照）。惟仍以犯罪行為人以自己共同犯罪之意思為要
    件，如係以幫助他人犯罪之意思，實施犯罪構成要件以外之
    行為，則屬幫助犯。被告可預見該余姓男子將以其冒用丁○○名義所請領之空白支票，偽造有價證券加以行使，而以幫
    助該余姓男子犯偽造有價證券罪之意思，參與構成要件以外
    之請領空白支票用紙之行為，顯無與余姓男子共犯偽造有價
    證券罪之犯意；又按國民身分證屬刑法第212條所定之特種
    文書。又偽造國民身分證上之「內政部印」之印章，係用以
    表明公務主體之同一性，而為內政部於職務上所使用之印信
    ，核屬公印。是「內政部印」印文為公印文。被告所為，係
    犯刑法第30條第1項前段、第201條第1項之幫助偽造有價證
    券罪；同法第216條、第210條之行使偽造私文書罪；同法第
    216條、第212條之行使偽造特種文書罪、第218條第1項之偽
    造公印文罪（偽造「內政部印」印文部分）。被告與余姓成
    年男子間，就上開行使偽造私文書、行使偽造特種文書、偽
    造公印文之犯行，具有犯意之聯絡及行為分擔，為共同正犯
    。被告利用無犯罪故意之第四信用合作社成年職員，在支票
    存款約定書、存款印鑑卡及支票領票申請書上接續偽造「丁○○」印文六枚，係屬間接正犯。被告偽造「丁○○」印章
    及其印文、署名均為偽造私文書之部分行為；偽造私文書及
    偽造特種文書之低度行為，均為行使偽造私文書及行使偽造
    特種文書之高度行為所吸收，均不另論罪。幫助偽造有價證
    券除詐騙金額超過票面金額外，本即含有幫助詐欺之性質、
    其幫助偽造有價證券後進而幫助行使，行使之低度行為應為
    偽造之高度行為所吸收，均不另論罪。被告偽造公印文而偽
    造國民身分證行為，因偽造公印文之行為，刑法第218條第1
    項既有獨立處罰規定，且刑度較刑法第212條規定者為重，
    故難僅論以刑法第212條之罪（參照司法院大法官釋字第八
    二號解釋意旨）。被告所犯偽造公印文罪、行使偽造私文書
    、行使偽造特種文書及幫助偽造有價證券四罪間，有方法結
    果之牽連關係，為牽連犯，應從一重之幫助偽造有價證券罪
    處斷。被告幫助偽造有價證券部分，為從犯，應依刑法第30
    條條第2項規定減輕其刑。如犯罪事實欄所示之犯行，公訴
    人雖僅就被告偽造公印文、行使偽造私文書及行使偽造特種
    文書之犯行予以起訴，就幫助偽造有價證券及行使偽造之支
    票領票申請書部分，未經起訴，惟該部分犯行，既與起訴部
    分犯行有如前所述之牽連犯之裁判上一罪關係，為起訴效力
    所及，本院自應併予審理。
二、原審法院對被告論處罪刑，固非無見。但原審判決就被告
    行使偽造之支票領票申請書部分，未予認定，認事未洽。
    依卷附之偽造丁○○國民身份證，並無證據證明上開偽造之
    國民身分證上，有偽造之「台中縣政府」或「台中市政府」
    鋼印文，原審認余姓男子以事先偽造之「台中市政府」鋼印
    一顆蓋用「台中縣政府」鋼印一枚於偽造之丁○○國民身份
    證上，認事未洽。被告上訴否認有幫助偽造有價證券之犯行
    ，其上訴雖無理由，但原審判決既有上開瑕疵，應由本院將
    原審判決撤銷改判。爰審酌被告僅為貪圖小利，即與余姓男
    子謀議、偽造證人丁○○之國民身分證、印章，並進而行使
    偽造私文書，假冒證人丁○○之名義向金融機構申請開設支
    票存款帳戶，並領取支票供余姓男子偽造行使，足以影響金
    融秩序及社會交易安全，惟念現持偽造之支票向證人丁○○
    催討票款者僅有一人，金額亦非甚鉅，證人丁○○於原審法
    院審理時表示願意原諒被告及被告於偵查中及原審法院尚能
    坦承全部犯行，態度尚良好等一切情狀，量處如主文所示之
    刑，以示懲儆。另被告因另於93年、94年間犯詐欺罪、偽造
    私文書罪，經原審法院於95年4月25日以94年度訴字第3288
    號刑事判決判處有期徒刑六月，本件不宜宣告緩刑。
三、本件偽造支票，即偽造「丁○○」名義為發票人之有價證
    券一張，於92年4月間經持向丁○○催討，足認尚未滅失，
    應依刑法第205條規定宣告沒收。存於聯邦銀行之臺中市第
    四信用合作社支票存款約定書上偽造之「丁○○」署押及印
    文各二枚、台中市第四信用合作社存款印鑑卡上偽造之「丁○○」署押一枚及印文三枚，均依刑法第219條規定宣告沒
    收。另偽造之「丁○○」印章一顆、「丁○○」國民身分
    證一張、支票領票申請書上偽造之「丁○○」印文一枚。其
    中支票領票申請書已不存在，已據聯邦銀行民權分行函覆明
    確。另上開偽造之「丁○○」印章、偽造之「丁○○」國民
    身分證，均未扣案，且案發已超過十年，顯均已滅失，無從
    諭知沒收。偽造支票上偽造之丁○○印文，已包含於偽造之
    支票內，不另為沒收之諭知。
伍、公訴意旨另略以：被告與余姓男子共同偽造「台灣省台中縣
    政府」鋼印一枚，蓋用於偽造之丁○○國民身份證上，偽造
    「台灣省台中縣政府」鋼印文一枚，認被告尚犯偽造公文書
    罪嫌云云。惟查，偽造之「丁○○」國民身份證並未扣案，
    而依卷附之偽造「丁○○國民身份證」，並無從認定其上有
    偽造之「台灣省台中縣政府」鋼印文。被告並未承認偽造之
    「丁○○」國民身份證上有偽造之「台灣省台中縣政府」公
    印文，自不能以一般真正之國民身份證上有各該縣市之鋼印
    文，即認定該偽造之「丁○○」國民身份證上一定有偽造之
    「台灣省台中縣政府」公印文。因此，被告此部分犯行，應
    認不能證明。公訴人認被告此部分犯行，與上開有罪部分有
    牽連犯之裁判上一罪之關係，爰不另為無罪之諭知。
據上論斷，應依刑事訴訟法第369條第1項前段、第364條、第299
條第1項前段，刑法第30第1項前段、第2項、第201條第1項、第
216條、第210條、第212條、第218條第1項、第55條、第205條、
第219條，罰金罰鍰提高標準條例第一條前段，判決如主文。
本案經檢察官甲○○到庭執行職務。
中    華    民    國    95    年    6    月      7    日
               刑事第九庭  審判長法  官  陳  筱  珮
                                 法  官  康  應  龍
                                 法  官  趙  春  碧
上列正本證明與原本無異。
如不服本判決應於收受送達後十日內向本院提出上訴書狀，其未
敘述上訴之理由者並得於提起上訴後十日內向本院補提理由書（
均須按他造當事人之人數附繕本）。
                                 書記官  胡  美  娟
中    華    民    國    95    年    6     月    8     日
附錄本案論罪科刑法條全文
刑法第201條
意圖供行使之用，而偽造、變造公債票、公司股票或其他有價證
券者，處三年以上十年以下有期徒刑，得併科三千元以下罰金。
行使偽造、變造之公債票、公司股票或其他有價證券，或意圖供
行使之用，而收集或交付於人者，處一年以上七年以下有期徒刑
，得併科三千元以下罰金。
第210條
偽造、變造私文書，足以生損害於公眾或他人者，處五年以下有
期徒刑。
第212條
偽造、變造護照、旅券、免許證、特許證及關於品行、能力服務
或其他相類之證書、介紹書，足以生損害於公眾或他人者，處一
年以下有期徒刑、拘役或三百元以下罰金。
第216條
行使第210條至第215條之文書者，依偽造、變造文書或登載不實
事項或使登載不實事項之規定處斷。
第218條
偽造公印或公印文者，處五年以下有期徒刑。
盜用公印或公印文足以生損害於公眾或他人者，亦同。
                                                      Ｆ


司法院資訊處製作；財團法人民間司法改革基金會備份。
